【裁判字號】    98,重上更(三),5
【裁判日期】    980527
【裁判案由】    誣告
【裁判全文】
臺灣高等法院高雄分院刑事判決     98年度重上更(三)字第5號
上  訴  人  臺灣屏東地方法院檢察署檢察官
被      告  己○○（已歿）
                    原籍設屏東縣內埔鄉○○村○○路303號
被      告  庚○○
上開二人
共      同
選任辯護人  陳益軒律師
上列上訴人因被告等誣告案件，不服臺灣屏東地方法院92年度訴
字第339 號中華民國93年8 月16日第一審判決（起訴案號：臺灣
屏東地方法院檢察署92年度偵字第19號），提起上訴由本院判決
後，經最高法院第3 次發回更審，本院判決如下：
     主  文
原判決撤銷。
庚○○共同犯誣告罪，處有期徒刑陸月，減為有期徒刑參月，緩
刑貳年。
己○○公訴不受理。
     事  實
一、己○○（已歿）、庚○○為夫妻關係，亦為戊○○、丁○○
    之父母，自民國88年間起已將其等所有之「新豐食品加工廠
    」交由戊○○、丁○○經營，並於90年7 月1 日在書立有「
    戊○○、丁○○因經營不善，向乙○○、丙○○○借款新臺
    幣（以下同）2,850 萬元，經協議本人所有不動產移轉登記
    予乙○○、丙○○○擔保」之同意書立契人欄上簽名、按指
    印，已同意將其等所有坐落屏東縣內埔鄉○○段1721地號土
    地及其上建號240 號建物（下稱新埔段房地，土地及建物分
    別為己○○、庚○○所有）、屏東縣內埔鄉○○○段735 號
    、735-2 號土地（原為己○○、庚○○共有，下稱新北勢段
    土地），以設定抵押權或移轉所有權之方式，供乙○○、丙○○○擔保債權。惟庚○○竟與己○○共同基於意圖使甲○○、乙○○、丙○○○、戊○○、丁○○等五人受刑事處分
    之犯意聯絡，於91年7 月29日以甲○○、乙○○、丙○○○
    、戊○○、丁○○等五人涉嫌共同偽造文書為由，具狀向臺
    灣屏東地方法院檢察署提出告訴，誣指：「(一)戊○○、丁○○、乙○○、丙○○○於90年8 月22日，共同委由代書甲○○製作不實之土地、建築改良物設定契約書，向屏東縣潮州
    地政事務所（以下簡稱潮州地政），辦理新埔段房地設定30
    0 萬元最高限額抵押權予乙○○、丙○○○。(二)戊○○、丁○○於91年3 月6 日，委由甲○○協助，偽造己○○、庚○○將新北勢段土地出售予丙○○○之買賣契約書，並由丁○○於同年月14日持向潮州地政辦理土地買賣移轉登記，因己○○早於二日前向潮州地政申請遺失補發新北勢段土地所有
    權狀，潮州地政人員查覺有異，乃通知丁○○補正說明原委
    ，並要求新北勢段土地買賣移轉登記，須經己○○親自到場
    辦理，丁○○乃向己○○騙稱，新北勢段土地之所有權狀尚
    收藏在住所內，並未遺失，己○○未仔細覓尋，即向地政機
    關申請補發權狀，將涉使公務員登載不實罪嫌，因其已與潮
    州地政人員溝通，倘由其陪同至潮州地政撤回補發申請案，
    則免受刑罰，使己○○信以為真，始與丁○○共同至潮州地
    政，辦理撤回上開遺失補發所有權狀申請，丁○○復持地政
    機關所交付之土地買賣移轉登記申請書，向己○○騙稱該申
    請書係撤回補發所有權狀申請書，要己○○於買賣移轉登記
    申請書備註欄內簽名，並註記：『本人親自到場辦理』詞句
    ，使己○○信以為真，依丁○○指示於該申請書備註欄內簽
    名，並加註本人親自到場辦理之註記，同年月22日，潮州地
    政乃依據上開申請，將新北勢段土地移轉登記予丙○○○」
    等語，圖使甲○○、戊○○、丁○○、乙○○、丙○○○等
    人受上開詐欺取財、偽造私文書、使公務員登載不實等犯罪
    刑事處分。嗣經臺灣屏東地方法院檢察署檢察官查明後，為
    甲○○、戊○○、丁○○、乙○○、丙○○○等人不起訴處
    分（91年度偵字第4104號），雖經臺灣高等法院高雄分院檢
    察署發回再議，仍經臺灣屏東地方法院檢察署檢察官再為甲○○、戊○○、丁○○、乙○○、丙○○○等人不起訴處分
    （該署92年度偵續字第29號）確定在案；且另經臺灣屏東地
    方法院裁定駁回己○○對於上開不起訴處分之交付審判聲請
    在案（該院93年度聲判字第8 號）。
二、案經甲○○訴由臺灣屏東地方法院檢察署檢察官偵查起訴。
     理  由
壹、有罪部分：
一、程序方面：
  (一)證人鍾玉眉、高昭英、賴東塋、賴仁德、曾順祥各於偵查中
    經具結之陳述，並未曾提及檢察官在偵查時有不法取供之情
    形，且亦無證據足以證明證人上開陳述有顯不可信之情況，
    被告及其辯護人於本院復未再聲請詰問證人鍾玉眉、賴仁德
    、曾順祥，又證人高昭英、賴東塋於原審復已到庭接受詰問
    ，足可認定業已保障被告詰問權，依刑事訴訟法第159 條之
    1 第2 項規定，均得為證據。
  (二)卷附土地登記申請書、土地買賣所有權移轉契約書、己○○
    印鑑證明、己○○戶籍登記謄本、丙○○○身分證、農地使
    用證明、潮州地政事務所土地登記案件補正通知書、土地登
    記謄本、土地所有權狀、撤回權狀補給登記案聲明書、抵押
    權設定契約書，固均屬書面之傳聞證據，然檢察官、被告、
    辯護人已於本院審理調查上開書證予以提示並告以要旨時，
    由檢察官、被告、辯護人表示意見，當事人或辯護人已知上
    述筆錄乃傳聞證據，而就此證據能力均表示無意見，即同意
    作為證據，且本院認為以之作為本件論証之證據，均與待證
    事實具有關聯性，且無證據證明此等書證有何遭變造或偽造
    情事，作為本案之證據亦屬適當，依刑事訴訟法第159 條之
    5 第1 項規定，自得為證據。
  (三)按鑑定人由審判長、受命法官或檢察官就下列之人選任一人
    或數人充之：(一)就鑑定事項有特別知識經驗者。(二)經政府機
    關委任有鑑定職務者；鑑定之經過及其結果，應命鑑定人以
    言詞或書面報告；法院或檢察官得囑託醫院、學校或其他相
    當之機關、團體為鑑定，或審查他人之鑑定，並準用第203
    條至第206 條之1 規定，刑事訴訟法第198 條、第206 條第
    1 項、第208 條第1 項分別定有明文。本件卷附法務部調查
    局92年4 月21日調科貳字第09200103340 號鑑定通知書、該
    局93年3 月15日調科貳字第09300076820 號鑑定通知書、該
    局94年1 月20日調科貳字第09300527450 號函，分係檢察官
    、本院上訴審委請鑑定，依據上開規定，為刑事訴訟法第15
    9 條第1 項規定之例外情形，應有證據能力。
二、實體方面：
  (一)訊據被告庚○○矢口否認有誣告犯行，辯稱：伊等並未欠乙○○、丙○○○錢，為什麼要把房屋、土地設定抵押權或移
    轉所有權給他們；91年3 月18日是遭丁○○之騙，才會去地
    政事務所簽名，伊等並無誣告云云。
  (二)經查：
  1.被告庚○○與己○○於88年間，因其子賴文政要求將被告二
    人所有之新埔段房地、新北勢段土地（合計共4 筆）分產，
    唯恐年老後遭棄養，乃僅將其等經營之「新豐食品加工廠」
    經營權交由戊○○、丁○○夫妻經營，並就90年7 月1 日同
    意書上立契人欄上「己○○、庚○○」署名、指印為真正未
    為爭執；且被告庚○○與己○○於91年7 月29日以甲○○、
    乙○○、丙○○○及戊○○、丁○○等5 人涉嫌共同偽造文
    書，具狀向臺灣屏東地方法院檢察署提出告訴中，在渠等二
    人之刑事告訴狀（第一段）中載述明確（見91年偵字第4101
    號卷(一)第1 至15頁刑事告訴狀），並有同意書、上開房地登
    記謄本在卷可憑（見91年偵字第4104號卷(一)第39至43、57、
    58 頁） 。又證人戊○○於原審審理中亦證稱：「90年7 月
    1 日同意書，是伊與丁○○擬好內容，再叫伊父親己○○謄
    寫的」等語在卷（見原審卷第176 、177 頁），被告二人對
    此證述亦未爭執（見本院上訴審卷第34頁答辯狀）；又該同
    意書之內容為：「茲本人戊○○、丁○○因經營新豐食品園
    ，自民國90年7 月1 日至民國108 年7 月1 日止，因經營不
    善，向乙○○、丙○○○借款新臺幣2,850 萬元整，本人無
    法償還，經協議本人所有不動產移轉登記予乙○○、丙○○○擔保，待本人借款還清再登記還給予戊○○、丁○○，經
    雙方協議同意」。顯見被告庚○○與己○○於簽立上開同意
    書時，已知戊○○係因經營「新豐食品加工廠」不善，致積
    欠乙○○、丙○○○債務，而同意以其等二人所有之不動產
    供為乙○○、徐劉鳳債權之擔保，而被告己○○又是親自謄
    寫上開同意書文字之人，當更瞭解該同意書之內容及意義。
  2.又本件新埔段房地於90年8 月22日以設定為由，以被告己○○、庚○○為義務人兼債務人，由甲○○為代理人，向潮州
    地政辦理設定300 萬元最高限額抵押權予乙○○、丙○○○
    ，有土地登記申請書、土地建築改良物抵押權設定契約書、
    印鑑證明、戶籍謄本等在卷可憑（見91年度偵字第4104號卷
    (二)第31至49頁）；且上開土地建築改良物抵押權設定契約書
    上有疑似被告二人之署名及指印（見91年度偵字第4104號卷
    (二)第34頁，卷(一)27頁），經將上開抵押權設定契約書送法務
    部調查局鑑定結果，其上有1 枚指印與被告己○○右手拇指
    指紋相符，其餘指印及署名，或因捺印面積過小而無中心紋
    ，或因捺印時用力過大，特徵點不足，或因供參字跡特徵質
    量不足，或被告己○○二次庭寫字跡及式樣不一致，並欠缺
    平日字跡可資參鑑，而無法判定是否為被告二人之指紋或字
    跡，有該局92年4 月21日調科貳字第09200103340 號鑑定通
    知書1 紙在卷可稽（見92年偵字第19號第89頁）；且證人丁○○於原審法院審理中亦證稱：「（是由何人決定《指辦理
    抵押權登記》？）我公公《指被告己○○》。」、「（辦理
    抵押權登記所需要的文件，是誰交給代書？）我跟我公公去
    代書事務所我公公交給代書。」、「（《提示3 百萬元抵押
    權設定書》是誰簽的？）是我婆婆（即被告庚○○）簽的。
    」等語（見原審卷第204 頁、第211 頁）；復參酌上開抵押
    權設定契約書上既有被告己○○指印，而此次設定抵押權登
    記時間又與書立同意書時間相距未久等情；足認被告二人確
    有同意本次抵押權之設定登記。至於被告二人另辯稱：此次
    抵押權設定登記所使用之被告二人印鑑證明，為丁○○未經
    被告二人同意私自申請，惟此為證人丁○○所否認（見原審
    卷第206 頁），且復有上開被告二人在契約書上簽名、按指
    印之情，則以丁○○為被告二人之媳婦，由被告二人委請丁○○申請印鑑證明，亦屬合情理之事，被告二人上開辯解，
    自不可信。
  3.本件新北勢段土地，於91年3 月14日以買賣為由，以被告己○○為義務人，由丁○○為代理人，向潮州地政辦理移轉登
    記予丙○○○等情，有土地登記申請書、土地買賣所有權移
    轉契約書、印鑑證明、戶籍謄本、屏東縣潮州鎮地政事務所
    土地登記案件補正通知書、聲明書等在卷可憑（見91年度偵
    字第4104號卷(二)第50至66頁）；且因被告己○○於91年3 月
    12 日 以新北勢段土地權狀遺失為由，向潮州地政申請書狀
    補發，始有上開補正通知書之發出，而被告己○○知有該補
    正通知書後，並於91年3 月18日前往潮州地政，分別在上開
    土地登記申請書上書立『本人親自到場辦理』字樣並簽名（
    見91年度偵字第4104號卷(二)第50頁），在載明『撤回權狀補
    給登記案』之聲明書上簽名、蓋章（見91年度偵字第4104號
    卷(二)第54頁），並為被告己○○於本院前審審理中所不否認
    ；再者，參酌被告己○○於本院前審審理中亦自承其學歷為
    高職，自25歲起經營「新豐食品加工廠」（見本院上訴審卷
    第135 頁），則以被告己○○為28年出生之人，對照其所出
    生年代之人，已屬高學歷，而與教育普及之今日比較，亦屬
    中上學歷，且經營「新豐食品加工廠」30多年，被告己○○
    自非毫無知識、社會歷練而容易受騙之人，則其當知在上開
    土地登記申請書上書立『本人親自到場辦理』、簽名，並在
    另一不同文件「聲明書」上簽名、蓋章，當知該二份文件之
    內容為何。是被告己○○辯稱「係因受丁○○之欺瞞，始在
    上開二份文件附記文字並簽名」云云，自不可信。至於辯護
    人另辯稱：被告己○○已於91年3 月12日以本件新北勢段土
    地權狀遺失為由申請補發，並申請印鑑證明2 份，然本件移
    轉登記卻仍使用90年3 月26日申請之印鑑證明，足以證明被
    告己○○未同意新北勢段土地之移登記乙節；惟被告賴博既
    於上開土地登記申請書上附記、簽名，應已可認其知悉該土
    地登記申請書之內容，且未加以反對，至於其於91年3 月18
    日附記、簽名前，究因何種原因為權狀補發之申請及申請印
    鑑證明，自均不影響上開事實之認定。
  4.被告庚○○則小學畢業，負責「新豐食品加工廠」帳務多年
    ，業經被告庚○○供明在卷（見本院上訴審卷第135 頁）；
    而被告己○○為高職畢業，為有知識及社會經驗之人，業如
    前述，則被告庚○○與己○○均屬有知識及社會經驗之人。
    顯見其等在上開同意書、土地建築改良物抵押權設定契約書
    上簽名、按指印，當知該文書內容及用途。是其等辯稱：遭
    戊○○、丁○○等人欺騙云云，自不可信。
  5.被告庚○○固一再否認積欠乙○○、丙○○○債務，並質疑
    戊○○、丁○○是否積欠乙○○、丙○○○債務達2,850 萬
    元；而乙○○、丙○○○亦未能提出相關借款資料以證明有
    借款情事，戊○○、丁○○亦對借貸情形證述不一（均詳如
    後述）；惟被告庚○○既就本件新埔段房地設定抵押權，及
    新北勢段土地移轉所有權之事加以同意，則其後縱認乙○○
    、丙○○○之債權不存在，或事後反悔，亦不得以甲○○等
    人係未經其等同意，自行辦理上開抵押權設定、所有權移轉
    事宜，而對甲○○等人提出偽造文書之告訴。
  6.被告庚○○與己○○於91年7 月29日共同具狀向台灣屏東地
    方法院檢察署，對甲○○、戊○○、丁○○、乙○○、丙○○○等五人提出刑事告訴等情，有台灣屏東地方法院檢察署
    91年度偵字第4104號卷可稽；而被告庚○○亦同意另被告即
    其配偶己○○對甲○○等五人提出上開刑事告訴等情，亦據
    被告庚○○於本院審理中自承不諱（見本院卷第80頁反面）
    ，是被告庚○○與己○○就上開誣告案，應具有犯意聯絡及
    行為分擔。
  (三)綜上所述，被告己○○、庚○○已同意本件不動產之抵押權
    設定、所有權移轉登記，卻事後虛構甲○○等人未經其等同
    意，並向臺灣屏東地方法院檢察署提出偽造文書告訴，則渠
    等意圖使甲○○等人受刑事處分之犯行，應堪認定。
三、核被告庚○○所為，係犯刑法第169 條第1 項誣告罪。被告
    庚○○與己○○同時具狀誣告甲○○等五人，惟誣告罪之性
    質直接受害者係國家，即妨害國家之審判事務，而於個人受
    害與誣告行為不生直接關係，故渠等雖以一書狀同時誣告數
    人，亦僅能成立一個誣告罪。又被告庚○○與己○○就上開
    犯行，彼此間有犯意聯絡及行為分擔，應為共同正犯（按被
    告行為後，95年7 月1 日修正施行之刑法第28條由『二人以
    上共同實施犯罪之行為者，皆為正犯』，修正為『二人以上
    共同實行犯罪之行為，皆為正犯』，即已限縮於共同實行犯
    罪行為者始成立共同正犯，排除陰謀犯、預備犯共同正犯，
    是新舊法就共同正犯之範圍因此有所變動，自屬行為後法律
    有變更，而非僅屬文字修正，因而比較新舊法結果，以新法
    即裁判時之法律較被告有利而適用之。）。
四、原審未詳為推究，竟為被告庚○○無罪之諭知，尚有未洽。
    檢察官上訴意旨，指摘原判決諭知被告庚○○無罪為不當，
    為有理由，應由本院將原判決關於被告庚○○部分撤銷改判
    。爰審酌被告庚○○原因愛子心切，始同意本件不動產之抵
    押權設定及所有權移轉登記，嗣因故反悔，而為求免除民事
    責任，而起意誣指甲○○等人犯罪，致使刑事偵查機關浪費
    無益資源，對國家司法權之行使，易致生錯誤之結果；及渠
    等犯後態度、犯罪之動機、目的、手段等一切情狀，量處有
    期徒刑6 月。又被告庚○○所犯上開之罪，其犯罪時間在96
    年4 月24日以前，是依中華民國96年罪犯減刑條例第2 條第
    1 項第3 款之規定，應就其宣告刑減其刑期二分之一即為有
    期徒刑3 月。末查被告庚○○未曾因故意犯罪而受有期徒刑
    以上刑之宣告，有臺灣高等法院被告全國前案紀錄表在卷可
    憑；並念及被告庚○○現已年邁，因一時思慮不周，致罹刑
    章，經此偵審程序及科刑判決之教訓，應知警惕諒無再犯之
    虞，本院認上開所宣告之刑，以暫不執行為適當，併諭知緩
    刑2 年，以啟自新。
五、公訴意旨另以：被告庚○○與己○○為逃脫其二人與乙○○
    、丙○○○夫婦間之債務關係，明知上開新埔段房地、新北
    勢段土地，係經其二人同意，委託告訴人甲○○辦理抵押權
    設定予戊○○及乙○○，後移轉登記予丙○○○，竟仍基於
    使他人受刑事處分之意思，於91年7 月間向臺灣屏東地方法
    院檢察署謊稱：「甲○○於90年4 月9 日，由戊○○、丁○○以經營食品加工廠需資金週轉為由，騙取上開新埔段房
    地之所有權狀、印鑑後，夥同乙○○、丙○○○二人，共同
    偽造410 萬元之債權憑證，及製作不實之土地及建築改良物
    抵押設定契約書後，由甲○○向潮州地政，將上開房地設定
    410 萬元抵押權予戊○○、乙○○二人。於90年7 月1 日
    ，乙○○、丙○○○二人向被告二人騙稱：戊○○、丁○○
    因經營食品工廠不善，在外積欠2,850 萬元之債務，被告二
    人為戊○○夫婦之父母，債務若未清償，屆時工廠有遭債權
    人查封之虞，故其願資借戊○○、丁○○2,850 萬元協助清
    償債務，惟須被告二人同意將交予戊○○、丁○○經營之食
    品加工廠經營權，交予乙○○及丙○○○經營，直到108 年
    ，再由乙○○、丙○○○將工廠經營權交還戊○○、丁○○
    ，致被告二人誤信為真，而簽立同意書，同意將上開食品工
    廠交由乙○○、丙○○○經營。於90年7 月6 日，丁○○
    為偽造己○○確有積欠乙○○、丙○○○之債務證明，乃依
    據上開己○○所簽立同意書，將空白本票覆蓋在同意書上，
    描繪己○○簽名及金額筆跡，並盜取己○○印鑑於本票內蓋
    章，而偽造己○○所簽發2,850 萬元之本票1 紙，交付丙○○○。因認被告庚○○就此部分另涉犯有誣告罪嫌。訊據被
    告庚○○堅決否認有此部分誣告犯行，辯稱：「伊等並未向
    乙○○、丙○○○夫婦借款，當然不會設定抵押權給乙○○
    、丙○○○，更不會簽立面額高達2,850 萬元的本票。90年
    7 月1 日伊等是被戊○○、丁○○、乙○○、丙○○○四人
    詐騙，才簽立工廠移轉經營權同意書」等語。經查：
  (一)被告庚○○與己○○積欠乙○○、丙○○○之債務金額究有
    多少，證人丙○○○固於原審審理中證稱：「從85年開始就
    有金錢借貸，每一筆均有開立本票，但在90年7 月1 日結算
    時，將全部本票開成面額2,850 萬元的那一張本票，並且寫
    同意書，之後就把所有的本票還給己○○」等語（見原審卷
    第60頁），證人戊○○亦於原審證稱：「2,850 萬元的金額
    是伊父親同意，是10幾張票換成1 張，那10幾張票是跟丙○○○借錢時開的票，都是伊和丁○○向他們借錢時，陸續開
    立的」等語（見原審卷第183 頁）；然上開同意書內容係記
    載「茲本人戊○○、丁○○因經營新豐食品園．．．向乙○○、丙○○○借款新臺幣2,850 萬元整，本人無法償還．．
    ．」，業如前述，則被告二人是否積欠乙○○、丙○○○2,
    850 萬元債務，已屬有疑。
  (二)就本件2,850 萬元借用情形，證人丙○○○於偵訊中證稱：
    「拿錢的方式多樣，有時現金，有時開票，都是有借有還」
    等語（見91年度偵字第4104號卷(一)第143 頁反面），證人戊○○於偵訊則證稱：「有現金，有會錢，有轉帳，有支票，
    方式不一，伊都賺不夠還，所以沒有還過」（見91年度偵字
    第4104號卷(一)第144 頁），證人丁○○則於偵訊證稱：「沒
    有還過錢」（見91年度偵字第4104號卷(一)第145 頁）；惟證
    人乙○○卻原審證稱：「都是拿現金，數目不記得，只知道
    最後累積到2,000 多萬元，從85年開始借款沒有記帳，因為
    時間太久，又是累積借錢」等語（見原審卷第215 、216 頁
    ）。則其等對借得之款項為現金或另有票款，是否已清償部
    分，所證均有不同，而借期長達數年、金額高達2,850 萬元
    之借款，乙○○、丙○○○竟未能提出詳細之資料以供查證
    ，亦與常理不符。則依戊○○、丁○○、乙○○、徐劉鳳上
    開所證，縱可認戊○○、丁○○曾向乙○○、丙○○○借款
    ，惟金額是否高達2,850 萬元，亦屬有疑。
  (三)被告庚○○與己○○係於90年7 月1 日始簽立本件同意書，
    並願提供所有不動產為擔保，業如前述；惟依證人戊○○在
    臺灣屏東地方法院91年度重訴字第149 號確認抵押權不存在
    案件中陳稱：「因為伊有向乙○○借錢，伊父母也有向乙○○、丙○○○借錢，但伊父母沒有跟伊借錢，因工廠是伊父
    親的名字，且工廠是農地，所以是設定抵押權給伊，伊再向
    乙○○、丙○○○借錢」等語（見91年度偵字第4104號卷(一)
    第137 頁），及於原審證稱：「因為負債太多，向乙○○借
    款太多，才設定抵押權給他」等語（見原審卷第177 頁），
    本件新埔段房地卻早於90年4 月9 日，即以乙○○、戊○○
    為抵押權人，權利範圍各二分之一，抵押金額410 萬元，為
    抵押權設定登記，此有土地登記申請書、土地建築改良物抵
    押權設定契約書、印鑑證明、戶籍謄本等在卷可憑（見91年
    度偵字第4104號卷(二)第18至30頁）。則被告二人若欲以本件
    新埔段房地供為乙○○、丙○○○之債務擔保，亦應於90年
    7 月1 日簽立同意書後，始有同意設定之可能，且既為供乙○○、丙○○○債務之擔保，又何須設定抵押權予無債權債
    務關係之戊○○，此均與事理有違。
  (四)就本件2,850 萬元本票1 紙之開立，證人戊○○於偵查中陳
    稱：「本票是伊開的，伊父親有同意開本票，且發票人名字
    是他自己簽的，印章也是同意伊蓋章，而金額是伊事後填的
    」等語（見91年度偵字第4104號卷(一)第72頁背面），然於原
    審則改稱：「本票上的文字全部都是伊父親己○○寫的，
    2,850 萬元的金額是伊父親同意的」等語（見原審卷第183
    頁），前後陳述已顯有不符；又上開本票原本、同意書原本
    經送法務部調查局鑑定結果，認為「票號NO741307號，面額
    2,850 萬元整本票原紙1 紙，其上『貳仟捌佰伍拾萬元整』
    及『己○○』等字跡，由於己○○二次庭寫字跡之書寫式樣
    及特徵不一致，且又欠缺平日字跡可資參鑑，故就現有資料
    歉難認定『己○○』字跡是否均為本人所親書，亦難認定本
    票原本上之『己○○』字跡是否由同意書原本上之立契約人
    『己○○』字跡直接描繪製作」、「甲類（指本票）上『貳
    仟捌佰伍拾萬元整』及『己○○』字跡，應非完全依照丙類
    （指同意書）上『貳仟捌佰伍拾萬元整』及『己○○』字跡
    之筆劃條所描繪，但亦不能排除部分描繪、部分自行運筆
    或描摹其他原稿之可能」，有該局92年4 月21日調科貳字第
    09200103340 號、93年3 月15日調科貳字第09300076820 號
    鑑定通知書2 紙在卷可稽（見92年度偵字第19號卷第89頁，
    本院卷第90頁），再經本院函請法務部調查局釋明所謂「不
    能排除部分描繪、部分自行運筆或描摹其他原稿之可能」之
    涵義，經該局函覆稱：「本案待鑑定之甲類（指本票）字跡
    與丙類（指同意書）字跡經透光重疊比對，兩者筆劃線條並
    未盡合，故研判甲類字跡應非完全依照丙類字跡之筆劃線
    條所描繪，但以甲、丙兩類字跡「賴」字之首劃『ㄋ』疊合
    程度之高（或有可能為巧合），亦不能排除甲類字跡有部分
    描繪、部分自行運筆之可能」，亦有該局94年1 月20日調科
    貳字第09300527450 號函在卷可稽。是本件本票若為被告己○○所書寫，當無描繪之必要，且若全部內容確為被告己○○所書寫，戊○○豈有前後供述不一之理，則本件本票是否
    為被告己○○所開立，或戊○○經被告己○○同意後所開立
    ，均屬有疑。
  (五)綜上所述，本件既無證據證明被告庚○○或己○○確有向乙○○、丙○○○借款，而戊○○、丁○○向乙○○、丙○○○所借款項是否高達2,850 萬元，亦屬有疑；且本件新埔段
    房地於90年4 月6 日之抵押權設定，並無法證明係供2,850
    萬元債權之擔保；又本件本票上文字有描繪痕跡，而有遭偽
    造之可能。是被告庚○○與己○○因而懷疑戊○○、丁○○
    夥同乙○○、丙○○○及范勝楠共同謀產，而向偵查機關申
    告，自難認其等有誣告之故意。此外，復查無其他積極之證
    據足資證明被告庚○○確有公訴人所指犯行，自屬不能證明
    被告庚○○犯罪，惟被告庚○○所涉此部分犯行，與上開已
    論罪科刑部分有實質上一罪關係，爰不另為無罪之諭知。
六、至於公訴意旨另載：被告庚○○與己○○於提出告訴時，另
    有「於91年6 月4 日，戊○○委由甲○○向屏東縣潮州地政
    事務所，以讓與為由，將原設定予戊○○名下之第一順位抵
    押權改設定登記予丙○○○名下」等語。惟此部分之抵押權
    移轉，被告二人並非當事人，本無需使用被告二人之資料，
    此由卷附91年度偵字第4104號卷(一)第32至38頁之移轉資料可
    知。則被告庚○○與己○○2 人於告訴狀中敘述此一抵押權
    移轉之事實，尚非屬告訴之內容，併此說明。
貳、被告己○○公訴不受理部分：
一、按被告死亡者，法院應諭知不受理之判決，刑事訴訟法第30
    3 條第5 款定有明文。經查本件被告己○○經台灣屏東地方
    法院檢察署於92年5 月16日提起公訴，認與另被告庚○○共
    同涉犯上開誣告罪嫌，雖經原審於93年8 月16日以不能證明
    被告犯有誣告罪而諭知無罪之判決，惟經檢察官上訴本院後
    ，被告己○○業於98年3 月1 日死亡，有死亡證明書及戶籍
    資料在卷可稽（見本院卷第62、63頁），揆諸上開說明，爰
    不經言詞辯論，逕為諭知不受理之判決。
二、原審為被告己○○無罪之判決，固非無見；惟因被告己○○
    於本院審理中已死亡，自無法維持，案經公訴人上訴本院，
    自應由本院將原判決關於被告己○○部分撤銷改判，並不經
    言詞辯論，逕為諭知不受理之判決。
據上論結，應依刑事訴訟法第369 條第1 項前段、第364 條、第
303 條第5 款、第307 條、第299 條第1 項前段，刑法第169 條
第1 項、第74條第1 項第1 款，修正前刑法第28條，中華民國96
年罪犯減刑條例第2 條第1 項第3 款、第7 條、第9 條，判決如
主文。
本案經檢察官張其主到庭執行職務。
中    華    民    國    98    年    5     月    27    日
                  刑事第四庭     審判長法 官  蕭權閔
                                       法 官  李嘉興
                                       法 官  吳進寶
以上正本證明與原本無異。
如不服本判決應於收受本判決後10日內向本院提出上訴書狀，其
未敘述上訴理由者，並得於提起上訴後10日內向本院補提理由書
狀（均須按他造當事人之人數附繕本）「切勿逕送上級法院」。
中    華    民    國    98    年    5     月    27    日
                                      書記官  林佳蓉
附錄法條：
刑法第169條第1項：
意圖他人受刑事或懲戒處分，向該管公務員誣告者，處7 年以下
有期徒刑。


司法院資訊處製作；財團法人民間司法改革基金會備份。
